【裁判字號】    99,台上,1999
【裁判日期】    990408
【裁判案由】    強盜
【裁判全文】
最高法院刑事判決            九十九年度台上字第一九九九號
上  訴  人  甲○○
            乙○○
上列上訴人等因強盜案件，不服台灣高等法院中華民國九十八年
十二月二十九日第二審更審判決（九十八年度上更(一)字第三九六
號，起訴案號：台灣台北地方法院檢察署九十五年度偵字第二二
八八三、二四二一七、二五一七０、二六０六八號），提起上訴
，本院判決如下：
    主  文
上訴駁回。
    理  由
一、加重強盜部分：
按刑事訴訟法第三百七十七條規定，上訴於第三審法院，非以判
決違背法令為理由，不得為之。是提起第三審上訴，應以原判決
違背法令為理由，係屬法定要件。如果上訴理由書狀並未依據卷
內訴訟資料，具體指摘原判決不適用何種法則或如何適用不當，
或所指摘原判決違法情事，顯與法律規定得為第三審上訴理由之
違法情形，不相適合時，均應認其上訴為違背法律上之程式，予
以駁回。本件上訴人甲○○上訴意旨略稱：(一)、原判決於事實欄
記載：甲○○繼而以鄭淑鎂向被害人丁○○購買房地之價格，其
每坪貴新台幣（下同）二萬元及大樓電線遭人剪斷、原設計之商
場電扶梯預留空間填補、房屋牆壁龜裂、浴室馬桶修繕等為由，
要求丁○○給予高額賠償等情，即認定鄭淑鎂與丁○○間有債務
糾紛，甲○○係代表鄭淑鎂出面要求丁○○賠償。乃原判決理由
欄又說明：上情係甲○○向被害人丁○○、丙○○強盜取財之藉
口，其事實欄之認定記載與理由欄之論述說明，不盡一致，且相
矛盾，於法有違。又依證人褚明男、褚余富妹、羅茂善、丁○○
、鄭淑鎂所證述之相關內容，及甲○○所提出之相關買賣契約書
、支票等物，暨甲○○與被害人二人和解書所載之內容，足見鄭
淑鎂與丁○○間確有債權債務關係存在，且鄭淑鎂確曾委任甲○
○代為處理上開事務，嗣甲○○與丁○○在談判之過程中遭黑道
人士介入。則依民法委任等相關之規定，甲○○縱係以其名義處
理受委任之事務，惟其主觀上係為鄭淑鎂處理受委任之事務，甲
○○並無為自己不法所有之意圖。乃原審未詳細斟酌上情，逕認
甲○○係假藉為鄭淑鎂處理債務為藉口，而遂行如原判決事實欄
所載之強盜犯行，於法有違。(二)、原判決於理由欄說明：丁○○
於警詢及檢察官偵查中之陳述，並未經原判決依傳聞法則例外之
規定，援引為本案之證據等情。然其就丁○○於警詢及檢察官偵
查中之陳述，未與丁○○嗣於事實審法院審理中之供述，比較何
者具有較為可信之特別情況，即排除丁○○於審判外之陳述，於
法有違。又依褚明男、褚余富妹相關證述各情，足見向丁○○拿
取金融卡、勞力士錶，及要求丁○○簽署本票、保管條，暨將以
金融卡領得之現金朋分發放與在場之人等，均非甲○○本人或指
使他人所為。乃原判決未詳細斟酌上情，逕以丁○○不利於甲○
○供述各情，即為不利於甲○○之認定，於法有違。(三)、證人林
碧惠所證述之內容雖屬傳聞而來，然檢察官及上訴人等均未對其
證言異議，並不能即認林碧惠證述各情無證據能力；又丁○○為
達迫使鄭淑鎂同意讓其管線通過三樓之目的，而對甲○○為虛偽
或誇大不實之指訴。乃原判決竟說明其二者間並無必然之關聯；
另依證人宋先賚所供述之相關內容以觀，足見甲○○確曾遭人挾
持至花蓮，強令配合勾串承擔一切罪責，甲○○並於第一審審理
中具狀陳明上情。乃原審未詳細究明宋先賚供述內容可疑之處，
逕以甲○○至原審審理中始為上開主張等，即認甲○○、鄭淑鎂
、邱賜平、王大豪相關供述各情，均不足採信，於法有違。(四)、
丁○○於本件案發後即一再透過他人向鄭淑鎂表明，如鄭淑鎂答
應讓其管線通過三樓，則其可將本件大事化小及小事化無，若鄭
淑鎂不答應則將使甲○○永無翻身之機會，上情有褚明男及鄭姓
女子與鄭淑鎂之電話錄音譯文可證，嗣鄭淑鎂考量各種因素而未
答應丁○○之請求，丁○○果然一再誇大其詞而緊咬甲○○。而
上情與丁○○指訴各情是否屬實攸關，甲○○曾於原審更審前聲
請傳喚褚明男到庭作證，乃原審就上情未予傳喚調查，復未說明
其何以不為調查之理由，於法有違。(五)、原判決認定甲○○係攜
帶兇器為加重強盜犯行，惟本件並未扣得任何犯罪所用之兇器，
且原判決未說明其於事實欄所記載之兇器，是否足以對人之生命
身體等構成威脅，即逕為不利於甲○○之認定。又原判決說明甲
○○所持用之門號0000000000行動電話，於民國九十
五年十月十八日下午三時三十四分及五時四分許，有與乙○○所
使用之門號0000000000行動電話通話，據以認定甲○
○與乙○○等共同為本件犯行。然甲○○並未持用門號0000
000000行動電話。乃原判決未說明其為上開論述說明，所
依憑之證據及理由為何，逕以上情為不利於甲○○之認定。另原
判決援引相關電話通聯紀錄，為不利於甲○○認定之依據。然該
等電話通聯紀錄並無通話內容，並不能用以證明甲○○確有參與
本件犯行。乃原審未詳細斟酌上情，逕援引相關電話通聯紀錄，
為不利於甲○○認定之依據，於法有違等語。上訴人乙○○上訴
意旨略稱：原審就乙○○於案發時以手機拍攝之現場影像，並未
向被害人二人提示及詢問彼等之意見，而該影像顯示被害人等與
乙○○等對談氣氛輕鬆，且被害人等應係刻意隱瞞有該影像存在
，又乙○○為他人處理事務，因有疑慮而以手機錄影為證，均足
見乙○○等並無強盜犯行。乃原審就上開證據未詳予調查斟酌，
即為不利於乙○○之認定，於法有違等語。
惟查原判決認定上訴人二人有原判決事實欄所記載，即意圖為自
己不法之所有，結夥三人以上，攜帶兇器，以強暴至使不能抗拒
，而取他人之物犯行，係以訊據上訴人二人並不否認於如原判決
事實欄所載時、地，被害人二人曾交付相關證件及金融卡等物，
丁○○並簽發本票、汽車讓渡書、保管條等情。彼等復坦承乙○
○等人曾帶同被害人二人，返回被害人二人在台北縣淡水鎮之住
處取得車輛後，轉往台北縣三重市「薇風馥麗飯店」等情。上訴
人二人雖否認有前揭犯行，甲○○辯稱：係丁○○自己估算要賠
償鄭淑鎂之項目，宋先賚抵達現場後始統計出賠償金額為二千七
百萬元，伊不知其餘之人係何人找來現場，嗣後所發生之事均非
伊能控制及阻止等語。乙○○辯稱：案發當晚係甲○○要求宋先
賚打電話與伊，表示甲○○之友人要出售自用小客車，伊抵現場
後感覺氣氛有異，嗣經詢問丁○○表示其確有積欠甲○○債務，
伊純係受甲○○之託代為處理相關債務，並未參與如原判決事實
欄所載之犯行云云。經查上訴人二人有如原判決事實欄所載之犯
行，已據被害人二人於第一審審理中指述甚詳，其相關經過情形
並據宋先賚證述明確。參酌被害人二人、褚明男、余富妹相關證
述各情以觀，堪認係甲○○邀約被害人二人等人前往現場，且現
場早有十餘名不詳姓名男子在場，並對丁○○施以如原判決事實
欄所載之強暴脅迫行為，致丁○○心生畏懼而同意賠償甲○○，
甲○○與彼等間顯有犯意聯絡及行為分擔；於案發當日等相關時
間，甲○○與陳家立、宋先賚間，李俊傑與宋先賚、乙○○間，
乙○○、李宗螢與宋先賚間，有如原判決理由欄貳、一、(三)、１
所載之通話紀錄，有各該行動電話雙向通聯紀錄足憑。又甲○○
將丁○○等人帶至現場拘禁後，陳家立、李宗螢、宋先賚、乙○
○、李俊傑等人並陸續抵達現場等情，為甲○○所不否認，另參
照褚明男、褚余富妹、宋先賚相關證述各情，堪認甲○○辯稱：
伊不知現場之人係何人找來，伊並未對被害人為強盜犯行等情，
不足採信；本件部分犯行雖係宋先賚、乙○○、李宗螢、李俊傑
等人到場後始發生，然上情均係發生在鄭淑鎂所有並有糾紛之房
屋內，而甲○○本人當時亦在現場，苟其確不同意上開行為或未
參與該等犯行，衡情應即加以制止或報警處理，豈有任由其餘共
犯為上開犯行之理。另參照乙○○、李洪熠、李俊傑、李宗螢、
宋先賚等人，於案發前與被害人二人並不相識，而丁○○被迫所
簽立之保管條及汽車讓渡書，其所載之權利人均為「鄭凱文」（
即甲○○），且乙○○等人嗣後對被害人二人所為，亦均係為償
還丁○○對甲○○之債務，衡情乙○○等人對被害人二人所為，
應均係基於甲○○之授意指使；依被害人二人、褚明男、褚余富
妹證述各情，參照甲○○辯解各情前後不一等情，堪認甲○○辯
稱：陳家立、黃家盛、宋先賚、李俊傑、李宗螢等人，係為購買
水晶等寶石而到現場云云，不足採信；依被害人二人、褚明男、
褚余富妹相關證述各情，堪認上訴人等所為已使被害人二人陷於
不能抗拒之程度，證人羅茂善證述各情，並不能為有利於甲○○
之論斷；鄭淑鎂向丁○○購買房屋縱發生糾紛，該債權債務關係
亦係存於鄭淑鎂與丁○○間，苟甲○○主觀上認其係為鄭淑鎂索
賠，其索賠結果亦應以鄭淑鎂為權利人，或將向被害人二人強取
得之財物移轉與鄭淑鎂。乃甲○○於本件過程中自任為權利人，
甚且將自被害人二人帳戶內提領之二十八萬六千元，交由宋先賚
朋分與在場之人。又乙○○並自承：伊係受甲○○指示押送被害
人二人回台北縣淡水鎮，拿取丁○○要設定抵押房屋之所有權狀
，並將丁○○之自用小客車駛回，隔天再找認識的車行賣掉，甲
○○是要給其賺差價等情，堪認上訴人二人所為均具有不法所有
之意圖。另鄭淑鎂向丁○○購買房屋發生民事糾紛，及鄭淑鎂是
否曾遭丁○○之恐嚇等，其與上訴人二人是否有為本件強盜犯行
無直接關涉，鄭淑鎂、邱賜平、江鴻壽證述各情，均不能為有利
於上訴人二人之論斷；丁○○於警詢及檢察官偵查中之陳述，未
經原判決援引為不利於上訴人二人認定之依據，且丁○○縱就相
關細節之供述不盡一致，然其無礙於上訴人二人有為本件犯行之
認定。又林碧惠證述各情係屬傳聞自他人之供述，且丁○○於第
一審審理中指訴各情，核與調查所得之事證相符，堪認丁○○指
訴各情係屬事實，且其與鄭淑鎂是否同意讓丁○○之房屋管線通
過，二者間並無絕對必然之關聯，縱令鄭淑鎂確曾拒絕讓丁○○
之房屋管線通過，亦難據此即認丁○○證述各情係屬虛妄，林碧
惠證述各情並不能為有利於上訴人二人之論斷；甲○○另辯稱：
伊於本案案發後遭竹聯幫熊堂派人挾持至花蓮，強令伊配合勾串
證詞等情。然上情為宋先賚所否認，且甲○○於歷次應訊中均否
認犯罪，甚且將所有責任推諉於其他共犯。又依鄭淑鎂證稱：係
伊主動開車搭載宋先賚、甲○○等人至板橋火車站上車等情以觀
，甲○○苟係遭宋先賚等人非法挾持至花蓮，豈有由鄭淑鎂主動
開車搭載彼等前往板橋火車站之可能，甲○○上開辯解各語及鄭
淑鎂、邱賜平、王大豪證述各情，均不足採信；乙○○於案發前
曾與甲○○聯絡，並於案發前迄被害人二人獲釋前，多次與李俊
傑、宋先賚通電話，另參照乙○○、丁○○相關供述各節，及乙
○○並不否認有依甲○○之指示，動手拿取丁○○之手錶，暨夥
同李俊傑等人將被害人二人帶往台北縣淡水鎮取車，復轉往台北
縣三重市「薇風馥麗飯店」投宿，嗣並取得丁○○之印鑑證明、
房地所有權狀等情以觀，堪認乙○○與甲○○等人就強盜犯行，
彼此間互有犯意聯絡及行為分擔；依丁○○、李宗螢、乙○○相
關供述各情以觀，堪認丁○○雖不否認乙○○曾將其帶至一旁，
詢問有其無欠債並表示：「如果沒欠這麼多，不用簽這麼多本票
」等情，然上情並不能為有利於乙○○之論斷；依褚明男、丙○
○相關證述各情，參照被害人二人之前已遭拘禁甚久時間，衡情
彼等二人顯無於凌晨時間，自願與乙○○同往台北縣淡水鎮取車
，復又轉往台北縣三重市「薇風馥麗飯店」投宿之可能，堪認乙
○○辯稱：被害人二人係自願與彼等同往台北縣淡水鎮取車等情
，並無足取；依丁○○相關供述各情以觀，其係因考量各種情況
而無抵抗之行為，尚不能以此即為有利於上訴人等之論斷；宋先
賚有利於乙○○證述各情，核與調查所得事證不符，並無足取；
乙○○提出其於案發時以手機拍攝之現場影像，並不能顯現案發
現場之確實狀況，尚不能以此為有利於乙○○之論斷。此外並有
警方查獲之自用小客車汽車讓渡書一紙、丁○○印鑑證明二紙、
二千七百萬元保管條一紙、本票十紙、丁○○所有土地及建物之
所有權狀影本等扣案可稽。復有丁○○所有自用小客車行車執照
、丁○○身分證、汽車及機車駕照、丙○○身分證、丁○○贓物
認領保管單、薇風馥麗飯店監視器影像翻拍照片、台新國際商業
銀行自動櫃員機監視器影像翻拍照片、台北縣淡水鎮○○路五０
巷十弄三號之土地及建物登記謄本、台北縣淡水鎮戶政事務所九
十五年十一月二日北縣淡戶字第０九五０００四一四四號函附印
鑑登記證明申請書、台灣土地銀行敦化分行九十五年十一月二十
三日敦存字第０九五００００四六七號函及所附資料、丙○○之
銀行存摺封面及內頁影本資料、台北市監理處九十五年十一月十
日北市監三字第０九五六五八四八三００號函及所附資料，台北
縣板橋地政事務所九十五年十二月二十日北縣板地資字第０九五
００一九三九二號函及所附資料、相關行動電話通聯紀錄等附卷
足憑。上訴人二人否認辯解各情，無非係屬事後卸責之詞，不足
採信等情，予以綜合判斷。因而撤銷第一審關於上訴人二人加重
強盜部分之判決，改判論處上訴人二人意圖為自己不法之所有，
結夥三人以上，攜帶兇器，以強暴至使不能抗拒，而取他人之物
罪刑，已於判決內說明其所憑之證據及其認定之理由。按供述證
據前後，雖稍有參差或互相矛盾，事實審法院非不可本於經驗法
則斟酌其他證據作合理之比較定其取捨，從而供述證據之一部認
為真實者予以採取，亦非證據法則所不許。又證據之取捨與證據
之證明力如何，均屬事實審法院得自由裁量、判斷之職權；苟其
此項裁量、判斷，並不悖乎通常一般之人日常生活經驗之定則或
論理法則，又於判決內論敘其何以作此判斷之心證理由者，即不
得任意指摘其為違法，而據為提起第三審上訴之合法理由。原判
決未援引丁○○於警詢及檢察官偵查中之陳述，而依憑丁○○於
事實審法院供述各情，並綜合上述各項證據資料，據以認定上訴
人二人就本件犯行與其他共犯，彼此間互有犯意聯絡及行為分擔
，上訴人二人確有如原判決事實欄所載之犯行等情，乃其採證認
事調查職權之合法行使，不容任意指為違法。甲○○上訴意旨援
引相關供述證據等，片面為有利於甲○○之推論，並非有據。認
定事實所憑之證據，並不以直接證據為限，即綜合各種直接及間
接證據，本於推理作用，為其認定犯罪事實之基礎，仍非法所不
許。原判決認定上訴人二人有前揭犯行，並非單憑甲○○與其他
共犯間之電話通聯紀錄，原判決綜合上述各項證據資料，據以認
定上訴人二人確有前揭犯行等情，並非無據，不得任意指為違法
。原判決認定上訴人二人具有為自己不法所有之意圖，其關於如
甲○○上訴意旨(一)所載部分，於事實及理由欄所為之認定記載論
述說明，並無何矛盾不符之處；原判決已說明甲○○為本件犯行
，其具有為自己不法所有之意圖，及林碧惠相關證述各情，並不
能為有利於甲○○之論斷，其所依憑之證據及理由等情甚詳，而
鄭淑鎂與丁○○間縱有民事糾葛，亦不能為有利於甲○○之論斷
，原判決所為之認定記載論述說明，並非無據；原判決援引被害
人二人等相關指訴各情，已說明甲○○指使數名不詳男子，持預
先備妥之刀械、棍棒、雙節棍暨狀似手槍之不明物體，輪番趨前
朝丁○○揮舞甩動、作勢毆打等，遂行彼等強盜犯行，自屬攜帶
兇器為加重強盜犯行（原判決第十二頁第二十一至二十五行、第
二十九頁第三十行至第三十頁第二行）等情甚詳。甲○○上訴意
旨任意指摘原判決不當，並無足取。原判決就乙○○於案發時以
手機拍攝之現場影像，已說明其何以不能為有利於乙○○論斷之
理由，且原審未向被害人二人提示及詢問彼等之意見，亦核與刑
事訴訟法第一百六十四條之規定無違。乙○○上訴意旨任意指摘
，並非有據。甲○○縱於第一審審理中已具狀陳稱：伊遭人挾持
至花蓮，強令配合勾串承擔一切罪責等情，而原判決於理由欄說
明：甲○○何以未就此部分提出抗辯，而遲至原審更審前始行主
張（原判決第二十二頁第二十一至二十二行）等情，係屬有誤。
然原判決認定甲○○上開辯解不足採信，並非單憑上開情節，則
縱除去原判決關於上開部分之論述說明，其仍應認甲○○此部分
之辯解並無足取；又甲○○於警詢中供稱：「（你是否使用別名
〈鄭凱文〉？）我在中和市○○街二二０巷五號之中醫診所都使
用該別名」（九十五年度偵字第二四二一七號卷第九頁），而乙
○○於檢察官偵查中供稱：「（九十五年十月十八日鄭凱文〈即
甲○○之別名〉打電話給你？）是。當時我在新店吃東西。他就
叫我去板橋南雅夜市牽車去賣……」「（你手機號碼？）000
0000000」（九十五年度偵字第二二八八三號卷第一三三
頁），則原判決於理由欄論述說明甲○○於案發當日，曾以行動
電話與乙○○聯絡等情，並非無據，縱認原判決就門號0000
000000行動電話係由甲○○持用一節，未說明其所依憑之
證據及理由，而有微疵，然上情於判決之結果均不生影響，依刑
事訴訟法第三百八十條之規定，仍均不得執為適法之第三審上訴
理由。按有利於被告之證據不採納及應於審判期日調查之證據，
係指該證據倘予採納或經調查所能證明者，得以推翻原審判決所
確認之事實，而得據以為不同之認定而言。如非事理所必然，或
係無從調查之證據方法，即欠缺其調查之必要性，縱未調查，或
未於理由特加說明，均與所謂違背法令之情形不相適合。原判決
已說明丁○○於第一審審理中指訴各情是否屬實，與鄭淑鎂是否
同意讓其房屋管線通過並無絕對必然關聯，是縱令鄭淑鎂確曾拒
絕讓丁○○之房屋管線通過，亦難即認丁○○相關指訴各情係屬
虛妄（原判決第二十一頁第三十行至第二十二頁第一行）等情甚
詳，且縱原審就該部分事實再傳喚褚明男到庭調查，亦非得以推
翻原審判決所確認之事實，而得據以為不同之認定，尚不得任意
指摘原審有應調查之證據而未予調查之違法。況原審於最後審判
期日調查證據完畢開始辯論前，審判長問甲○○及其原審選任辯
護人尚有何證據請求調查，甲○○及其原審選任辯護人均答稱：
「沒有」（原審卷第二０一頁背面）。而本院為法律審，甲○○
在本院又為此爭執，自非依據卷內資料執為指摘之合法上訴第三
審理由。上訴人二人徒憑己意或就原判決已有說明之事項，或就
原審判斷證據證明力之合法職權行使，漫指其違法，重為單純事
實上之爭執，難謂係適法上訴第三審之理由，彼等此部分之上訴
違背法律上之程式，應予駁回。
二、違法由自動付款設備取得他人之物部分：
按刑事訴訟法第三百七十六條所列各罪之案件，經第二審判決者
，不得上訴於第三審法院，法有明文。本件上訴人二人另犯違法
由自動付款設備取得他人之物部分，原判決認係成立刑法第三百
三十九條之二第一項之罪，核屬刑事訴訟法第三百七十六條第一
款之案件，依上開說明，既經第二審判決，自不得上訴於第三審
法院。縱上訴人二人所犯違法由自動付款設備取得他人之物部分
，與前述上訴人二人加重強盜部分，有想像競合犯關係為裁判上
一罪，但彼等加重強盜部分之上訴為不合法，本院應從程序上予
以駁回，而無從為實體上判決，對於輕罪之違法由自動付款設備
取得他人之物部分，亦無從適用審判不可分原則，為實體上審判
。上訴人二人竟復對此部分提起上訴，顯為法所不許，應予駁回
。
據上論結，應依刑事訴訟法第三百九十五條前段，判決如主文。
中    華    民    國  九十九  年    四    月    八    日
                      最高法院刑事第一庭
                          審判長法官  董  明  霈
                                法官  林  茂  雄
                                法官  張  祺  祥
                                法官  林  秀  夫
                                法官  宋      祺
本件正本證明與原本無異
                                      書  記  官
中    華    民    國  九十九  年    四    月   十四   日
                                                       s

司法院資訊處製作；財團法人民間司法改革基金會備份。
